臺灣臺中地方法院民事判決　　　　　　　 98年度建字第151號
原　　　告　弘記營造有限公司
法定代理人　林展瑞
訴訟代理人　林錦隆律師
複　代理人　李宗炎律師
被　　　告　新益城窯業有限公司
法定代理人　林威鈞
訴訟代理人　徐鼎賢律師
上列當事人間損害賠償事件，本院於100年11月24日言詞辯論終
結，判決如下：
    主  文
原告之訴駁回。
訴訟費用由原告負擔。
    事實及理由
甲、程序事項：
一、按訴狀送達後，原告不得將原訴變更或追加他訴。但擴張或
    減縮應受判決事項之聲明者，不在此限；被告於訴之變更或
    追加無異議，而為本案之言詞辯論者，視為同意變更或追加
    。民事訴訟法第255條第1項第3款、第2項分別定有明文。本
    件原告起訴時原聲明請求被告給付新臺幣（下同）13,316,9
    38元及其遲延利息，嗣於本院審理中減縮為被告應給付9,81
    0,480元及其遲延利息（本院卷一第149頁）。查原告上開變
    更核屬減縮應受判決事項之聲明，且被告對此並無異議，揆
    諸前揭規定，自應准許。
二、次按法定代理人其代理權消滅者，訴訟程序在有法定代理人
    或取得訴訟能力之本人承受其訴訟以前當然停止；又第168
    條至第172條及前條所定之承受訴訟人，於得為承受時，應
    即為承受之聲明。民事訴訟法第170條、第175條定有明文。
    本件起訴時原告之法定代理人為林正雄，民國（下同）99年
    2月9日林展瑞接任為原告之法定代理人，並由林展瑞聲明承
    受訴訟（本院卷一第402頁），核與上開規定相符，合先敘
    明。
乙、實體事項：
一、原告主張：
(一)、原告因向第三人承攬坐落苗栗縣竹南鎮○○○段333-1等地
    號之「比佛利新建工程」（下稱系爭建案），再就上開工程
    中之屋瓦工程部分，委由被告承攬施作，兩造並於96年間簽
    訂工程承攬契約書一紙（下稱系爭屋瓦工程）。兩造所訂工
    程承攬契約書之主要內容略為（一）本件工程範圍，為契約
    附件「工程發包明細表」所載之安固瓦（含鍍鋅瓦條）、屋
    脊瓦、斜脊瓦、邊瓦陰角天溝、平角天溝、2㎜自式防水毯
    、12㎜防水夾板（屋面板用）等工作項目；（二）本件屋瓦
    工程之工程總價為12,6 82,798元（含稅價格為13,316,938
    元）；（三）工程保固約定為：本合約自全部驗收之日起，
    由乙方出具1年品質保證書，在保證期限內，倘材料發生裂
    損、坍塌或其他損壞、瑕疵時，經查明係材料不佳或可歸責
    於乙方事由所致者，應由乙方負責賠償予甲方（即原告）。
    ；（四）另兩造又於工程特別條款中約明：「本工程簽約前
    、後施作前，乙方需先與工地主任聯絡討論確認施工方式並
    瞭解現場實際尺寸、數量及狀況，若因動線受阻或施工難度
    高，造成乙方工程費增加或進度逾期，概由乙方負全部責任
    ；乙方於施作期間如未按確認之方式施工而造成施工錯誤，
    無論是工程進行中或已完成，甲方有權立即告知乙方立刻更
    正或拆除重做，乙方不得異議。」（工程特別條款第參之3
    款參照）；「本工程若因乙方施作錯誤，使甲方遭受之一切
    工料損失應由乙方負責賠償。倘乙方未能改善，甲方得逕行
    替換處理，所需修繕或拆除重做之費用乘1.5倍後由乙方負
    責賠償甲方或由甲方自乙方工程款中扣回，乙方不得異議；
    若因此而延誤工期，依『工程承攬約定』規定辦理。」（工
    程特別條款第參之4款參照）；「施工後倘屋面、雨庇滲水
    時，自甲方通知日起5天內或雙方約訂的期限內，由乙方派
    員進場無償修繕，逾雙方約訂的修繕期限，罰500元/天。」
    （工程特別條款第伍之1款參照）；於工程完工驗收後，甲
    方如要求乙方派工至本案保固維修，乙方不得拒絕不出工。
    如非於保固範圍內甲方得出工數與乙方協調點工數或議價處
    理。」（工程特別條款第伍之3款參照）。
(二)、兩造締約後，被告陸續完成前開工程甲、乙、丙區獨立屋瓦
    工程（工程編號特、E、H、I等32戶）後即陸續發生滲水問
    題，經原告通知被告派員修繕後，依然有屋瓦滲水之情形，
    無法改善，嗣後再經98年8月8日莫拉克颱風侵襲，因屋瓦工
    程瑕疵造成滲水戶數增加9戶（下稱系爭工程滲水問題）。
    另原告發現被告施工材料（12mm防水夾板）並無防水功能且
    因滲水造成版材剝離及腐敗現象，與雙方所簽訂契約之工程
    發包明細表中「12mm防水夾板」顯然不符。原告與被告協調
    修繕及更換上開材版，並於98年9月7日以台中民權路郵局第
    2807號存證信函催請被告履行修繕、補正義承務，詎被告於
    98年9月11日以台中淡溝郵局第1097號存證信函表示所指瑕
    疵乃颱風所造成，與其無關等語，拒絕修繕補正。被告施工
    之上開工程瑕疵情形，原告為釐清責任歸屬及其成因，乃於
    98年8月28日送請台灣省建築師公會鑑定，鑑定結果認定：
    「一、…對照鑑定標的物現場所遺留之防水夾板呈現明顯腐
    蝕現象，研判承攬廠商所提供之12mm防水夾板為瑕疵品，為
    屋瓦漏水原因之一。二、女兒牆與屋瓦交接處漏水係防水措
    施未妥善處理，施工瑕疵所致。三、鑑定標的物係完工未滿
    一年之新建物，屋瓦工程已有普遍漏水現象，斜屋頂拆除後
    構架已有呈現鏽蝕，研判屋瓦與牆面接頭部分防水工程施工
    有明顯瑕疵並滲水，引起未具防水功能致防水夾板腐蝕。
    四、…本工程之防水夾板腐蝕材料與合約內容顯不相符，引
    起滲水之施工瑕疵，屬全部之工程範圍，建議工程總價壹仟
    參佰參拾壹萬陸仟玖佰參拾捌元整所屬範圍，乙方應負責重
    新施作或拋棄。」等語（下稱建築師公會鑑定報告），可見
    本件工程所造成之滲水、漏水等瑕疵，其責在被告。
(三)、查系爭屋瓦工程，有被告應負保固責任之施工瑕疵，原告催
    請被告修補，業經被告拒絕，原告為修繕被告之施工瑕疵，
    需將已施作防水毯及防水夾板之32戶屋瓦全部拆除，重新施
    作，而與第三人百匠工程公司及其他工程行簽定工程合約，
    並支出工程款9,810,480元，被告自應依民法第493條第1、2
    項、第495條第1項之規定及兩造承攬契約第24條第1項、工
    程特別條款第參之4款之約定，賠償必要之修補費用及相關
    之損害：
  1.百匠工程公司部分：包括材料合約及工程施工合約，合計
    7,339,334元。說明如下：
    (1)被告施作之本件工程，計有32戶發生瑕疵，必需拆除重作
      ，但因僅有部分屋瓦之材料必須重新購置，因此，就材料
      部分（即屋瓦部分），僅請求843,423元之費用，其施作
      工程款為6,604,189元。
    (2)上開工料費用合計為7,447,612元，但原告僅實際支出7,3
      39,334元，此詳如原證四之支出憑證即明，因此，爰以實
      際支出之7,339,334元為必要費用，請求被告賠償。
  2.玉紫、正洲、龍鈦、春泰等其他工程行，工程款合計2,471,
    146元。說明如下：
    (1)原告為修繕上開瑕疵之工作，必須先請玉紫、正洲、龍鈦
      、春泰等其他工程行將被告原先施作而有瑕疵之工作先行
      拆除，以回復至被告未施工前之狀態，而後乃由百匠工程
      進場施作本工程。
    (2)玉紫、正洲、龍鈦、春泰等其他工程行所負責之工作為，
      營建粗工、打除、廢棄物清理及清運、施工鷹架之搭建、
      吊運等工作，此等工作亦為修補之必要費用，原告自得請
      求被告賠償之。
  3.綜上，原告為修補本件工作瑕疵而支出之實際費用，合計為
    9,810,480元。
(四)、對被告抗辯之陳述：
  1.台灣省結構工程技師公會鑑定結果，固認本件標的物造型屋
    頂漏水之原因，在於原告疏於在屋瓦面與外牆面接合處及各
    樓層露台女兒牆面事先做防水及截水處理，導致本件屋瓦工
    程難以達到防水成效等語，似指本件屋瓦工程在被告施工前
    ，原告應負責施在截水或防水處理，原告未為施作，應負主
    要責任云云。然查：依兩造契約之約定，外牆防水責任屬原
    告，屋瓦防水責任屬被告，原告就系爭建物之外牆施作，已
    盡其外牆防水責任，而被告依兩造工程合約中所承諾之「防
    水責任施工」，有無盡其契約義務，上開鑑定報告中並未為
    有利於被告之認定。被告主張於施工前或施工中之工程會議
    中，有就本件之屋瓦與牆面接合處之防水截水處理提出改善
    建議云云，原告否認之，此部分應由被告負舉證責任。
  2.所謂「防水責任施工」，即指兩造工程契約第13條「工地勘
    查：乙方承攬本工程時應詳細調查及勘察工地及環境，…」
    、第14條「施工計劃：乙方施工前應熟讀並完全瞭解甲方及
    甲方之業主有關本工程所有合約條款，施工規範、施工補充
    說明、施工圖說等規定，並與甲方監工充分討論後依以上之
    規定，…排定施工時程」、第25條所定「…。乙方應配合工
    地要求及進度責任施作，並配合各相關工程之收頭工作。…
    」及契約附件之「工程特別條款」中，「壹、工程範圍及內
    容、規範：1、本工程作範圍依甲方提供之設計施工圖所示
    ，在標示的各戶外牆女兒牆及斜屋等鋪蓋文化工程。于施作
    前乙方須與工地主任討論確認其施作專案及範圍；討論確認
    之工項如有多出或遺漏而確為本工項之範圍者，亦屬施作範
    圍，乙方應負責施作且不得推諉加價。…參、施工前注意事
    項：1、本工程乙方（即被告）於定妥合約後3天內檢送樣品
    （或目錄、施工圖說）至甲方工地以供查核及業主確任，…
    3、本工程簽約前、後、施作前，乙方需先與工地主任討論
    確認施作方式並瞭解現場實際尺寸、數量及狀況，若因動線
    受阻或工難度高，造成乙方工程費增加或進度逾期，概由乙
    方負全部責任；乙方于施作期間如未按確認之方式施作而造
    成施工錯誤，無論是工程進行中或已完成，甲方有權立即告
    知乙返立刻更正或拆除重作，乙方不得異議。」及被告在其
    網站上所承諾之「我們每件工程皆採責任施工，安心保固，
    大大地提升了屋瓦工程的施工品質與服務。創新開發、用心
    服務、品質保證及永續經營是新益城窯業的堅持。…從繪圖
    設計、瓦量計算、單價分析、選樣配色、全省百餘位具多年
    經驗專業技術人員，全面採責任施工制度施工，完整的合理
    的保固制度。我們完成了上千件的國內工程，現在，我們以
    傲人的成績以及用心，堅持完美，為您的工程做到最令您滿
    意的服務與保障。」等之內容，簡言之，即被告於訂約後，
    應考慮本件工程之特性，依其從事屋瓦防水工程之專業智能
    提出其屋瓦防水工程部分之施工圖說，並保證其施工方式能
    達到防水之效果。本件原告雖為建築房屋（尤其是結構體）
    之專業廠商，惟就屋瓦防水部分，專業能力尚不及被告公司
    ，因此乃將屋瓦防水部分委由被告施工，並要求為責任施工
    ，因此被告於承攬本件工程後，雖應依兩造合約之約定，提
    出之前揭所述屋瓦防水工程之「施工圖說」（事實上，被告
    當時並未提出施工圖說，即結構工程技師公會鑑定所附之Ｂ
    -14、Ｂ-15頁所示之圖說），但原告因信任被告此部分之專
    業能力，且被告承諾為責任施工即保證依其施作方式可以達
    到原告所要求之防水功能，原告乃將工程委由被告全權施工
    ，詎被告依其施工圖說及方式施作後，竟未能達到其承諾之
    防水效果，並於鑑定結果出爐後，反指原告不同意其所提出
    之「於牆面及屋瓦面接合處設置截水處理」之工法，企圖規
    避自己之施工責任，實無誠信可言。
  3.關於被告公司主張，因原告另行發包予百匠工程公司所承攬
    之工作項目，包括牆面及地坪防水粉刷工程，此部分乃原告
    新增做之工作，其工程費1,601,600元，不應由被告負擔部
    分。然查：(1)原告係將牆面及地坪防水粉刷工程，另行發包
    予第三人鼎峻工程有限公司，此部分之工程款為3,153,358
    元，此有工程契約書可查。且依原告所提出之原證四～A材
    料及施工契約書及原證四～B之統計表、請款單、簽收單中
    ，並未包含牆面及地坪防水粉刷工程之工作，原告向被告所
    請求之賠償金額，即百匠工程公司之材料合約及工程施工合
    約價款7,339,334元、玉紫等二十餘家廠商工程款2,471,146
    元，合計9,810,480元，亦未包含此牆面及地坪防水粉刷工
    程之工程款，簡言之，牆面及地坪防水粉刷工程，並未包含
    在本件請求之範圍內。(2)因原告將牆面及地坪防水粉刷工程
    ，另行發包予鼎峻工程有限公司施作，因此，結構技師公會
    之鑑定報告指稱現場有牆面及地坪防水粉刷工程施作之跡象
    ，本不足為奇，惟該工作確非百匠工程公司所施作，且未在
    原告請求賠償之範圍內，被告公司主張此部分之工程款1,60
    1,600元應予扣除，顯非合理。
(五)、並聲明：被告應給付原告9,810,480元，及自起訴狀繕本送
    達翌日起至清償日止，按週年利率百分之五計算之利息。
二、被告則以：
(一)、系爭建物造型屋頂內滲水係因屋面平台與露台、女兒牆未全
    面施作防水層，屋面與直立壁面未留設收頭介面截水溝所致
    ：
  1.屋面平台與露台、女兒牆未全面施作防水層致滲水部份：
    按一般房屋營建、其女兒牆均與結構體以鋼筋混凝土一體成
    型建造，惟系爭房屋之女兒牆卻另以紅磚堆砌而成，且原告
    未於造型屋頂內側女兒牆鋪設水泥為防水處理，其屋面平台
    亦未全面施作防水層，致雨水由女兒牆外滲入造型屋頂內部
    。嗣經原告發包予他人，將被告施作之屋瓦全面拆除，並將
    內側女兒牆鋪設水泥並屋面平台全面施作防水層，此由被告
    於原告發包予他人將被告施作之屋瓦拆除後98年9月19日前
    往現場拍攝之照片4幀（如附件相片1-1、1-2、2-1及2-2）
    足認。原告主張上述女兒牆內側紅磚，於97年7月中旬被告
    進場施工前即已完成防水水泥之鋪設，係屬不實。
  2.屋面與直立牆面未留設收頭介面截水溝致滲水部份：
    按於鋪設造型屋頂屋瓦前，原告原應於屋面與直立牆面留設
    收頭介面截水溝（按此為泥作工項），於鋪設屋瓦後始能全
    面防水，此為從事營建房屋多年之原告所明知；惟原告並未
    於系爭房屋造型屋頂屋面與直立牆面接合處留設收頭介面截
    水溝，經被告提醒仍置不理，致被告迫不得已僅得逕於牆面
    磁磚上塗防水PU鋪設屋瓦，致防水效果大減，雨水仍得於屋
    瓦與牆面接頭處滲入造型屋頂內部。嗣經原告發包予他人於
    屋面與直立牆面接合處，割除磁磚留設收頭介面截水溝，並
    於介面塗上防水PU，且於屋面平台全面施作防水層，此亦有
    被告98年9月15日前往現場拍攝之照片4幀（如附件第2頁、
    第3頁）及98年9月19日照片6幀（如附件相片3- 1、3-2、4-
    1、4-2、5-1及5-2）足認。
  3.被告確曾於施工前會議中，由所屬工地主任林威仲告知被告
    有關「屋瓦面與牆面接合處」及「各樓層露台女兒牆面（迎
    水面）」應先做截水、防水處理，被告再施作屋瓦工程接合
    後，始足以發揮整體防水之成效，惟原告不予採納並做改善
    。
(二)、原告為節省費用，要求將原約定防水功能較佳之15㎜夾板改
    為防水較差之12㎜夾板，係屬可歸責於原告之事由，又被告
    所提供施做之屋瓦、夾板等貨品，均經原告派員驗收無訛始
    施做：
    按系爭原證一工程承攬契約書為原告所擬，且兩造原約定之
    夾板為防水功能較佳之15㎜夾板，經被告報價予原告，嗣因
    原告為節省費用，而要求改為防水功能較差之12㎜夾板，二
    者每㎡相差154元，共相差1,188,726元，其防水功能之差異
    ，被告已善盡告知義務，原告為營造業者，依其專業及經驗
    ，亦不可諉為不知，如防水夾板確與本件漏水有關，亦屬可
    歸責於原告之事由所致。又兩造約定運送到工地現場之施工
    材料，非經原告驗收無訛不得施作，故系爭屋瓦、夾板等材
    料，均由被告指定運送至工地現場，並經原告工地經理及主
    任等人驗收無訛始進行施作，倘貨品確有不符約定之情事，
    原告當早已告知，斷不可能於完工驗收後始反應。
(三)、原證三台灣省建築師公會98年9月22日台建師鑑98051字第30
    20-1號鑑定報告書，係屬原告單方面所委託鑑定，並未會同
    被告前往勘驗，鑑定結果明顯偏頗不正確，其第(一)項認「
    被告所提供之12㎜防水夾板為瑕疵品」，而未說明具有如何
    瑕疵？是否原告要求以12㎜防水夾板及經原告驗收始施作？
    未深究夾板腐蝕之原因為何？即逕認責任歸屬被告。其第(
    二)、(三)項認造型屋頂內滲水係屬「屋瓦與牆面街頭部分
    防水工程施作有明顯瑕疵滲水，引起未具防水功能之防水夾
    板腐蝕」，而未併予深究原告造型屋頂牆面之施工方式有無
    瑕疵？牆面是否應留設截水溝而未留設？是否因上述原因，
    亦足致牆面滲水，並引起防水夾板腐蝕？即逕認滲水之施工
    瑕疵，屬全部工程範圍，應由被告負全責，有見樹不見林之
    盲點。
(四)、被告對於結構工程技師公會鑑定報告第24頁所載，百匠公司
    承攬標的物屋瓦拆除重作工程，應有包含牆面、地坪之防水
    粉刷工程，故其實作金額（含稅金）為7,369,821元，固無
    意見，惟參照原告起訴狀證一兩造工程承攬契約書及鑑定報
    告書第Ａ-11頁附表所示，被告原承攬之屋瓦工程，其施工
    範圍僅包含項次1至6，至於牆面、地坪之防水粉刷工程，則
    屬百匠工程公司承攬施作之新增工程，此由鑑定報告書第20
    頁5所載：「查附件十一被告所提供之屋瓦拆除施工照片Ｂ
    -1～Ｂ-4等可知，標的物之露台女兒牆及造型斜屋頂外牆係
    以砌磚方式施作，原告原先並未於靠屋瓦側施作防水粉刷，
    ……。而照片Ｂ-7～Ｂ-10則顯示，原告發包拆除重作工程
    時，施工廠商已針對牆面及樓地板補做防水粉刷，而後再重
    鋪夾板、防水毯及屋瓦。」亦足認。茲依據前述鑑定報告書
    第Ａ-11頁附表所載，百匠工程公司施作牆面、地坪防水粉
    刷工程之費用，經概估為特1～特3-1戶、每戶78,800元，4
    戶合計315,200元；Ｅ1～Ｅ16戶，每戶54,000元，16戶合計
    864,000元；Ｈ1～Ｈ6戶，每戶32,400元，6戶合計194,400
    元；Ｉ1～Ｉ6戶，每戶38,000元，6戶合計228,000 元。總
    計32戶共1,601,60 0元，此部分之施工費用應與被告所承攬
    施作之屋瓦工程是否具瑕疵及有無責任無關。蓋由鑑定報告
    書第22頁(三)1.所載：「標的物女兒牆之施作係採砌磚方式
    ，其於迎水面（靠露台側）原已施作防水粉刷，一般而言，
    牆體於迎水面施作防水層最為有效，至於出水面（靠屋瓦側
    ）施作防水層亦屬有效，但效果不如迎水面防水層，原告另
    雇廠商針對牆體出水面及樓地板補做防水粉刷，研判應係加
    強防水效果，並阻止積水滲入樓下室內。」亦足認該項牆面
    、地坪補做防水粉刷，係屬加強防水效果，非絕對必要之施
    作工程。況且依據鑑定報告書第20頁6.所載，其認被告亦難
    謂全無責任之理由為「被告未就造型斜屋頂屋瓦與牆面接合
    處及各樓層露台女兒牆面（迎水面）原告疏未事先做截水、
    防水處理，於屋瓦工程施工前勘查時提出質疑並建議改善方
    法」，並未及於女兒牆出水面及樓地板（地坪）之防水粉刷
    ，故牆面地坪之粉刷工程1,601,600元部分應予扣除。
(五)、依結構工程技師公會鑑定報告書第Ａ-5頁附表項次6所載，
    兩造承攬契約約定之12mm防水夾板數量固為5,823.10㎡，工
    程總價1,572,237元；惟被告實作數量為4,744.50㎡，實際
    請領金額為1,281,01 5元。依據鑑定報告書第Ａ-11頁附表
    所載，百匠工程公司將兩造原約定之12mm防水夾板改為15mm
    防水夾板施作，其價差為特1～特3-1戶，每戶46,180 元，4
    戶計184,720元；Ｅ1～Ｅ12戶，每戶14,844元，12戶計
    178,128元；Ｅ13～Ｅ16戶，每戶17,516元，4戶計70,064
    元，Ｈ1～Ｈ6戶，每戶11,70 1元，6戶計70,206元；Ｉ1～
    Ｉ6戶，每戶12,591元，6戶計75,546元。以上32戶價差合計
    578,664元，既非屬兩造原約定之規格所增加之費用，且亦
    無法證明系爭標的物屋瓦工程，非使用15mm防水夾板而僅使
    用12mm防水夾板，不足以達防潮效用，該項價差之支出自不
    應歸責予被告。
(六)、另原告就系爭屋瓦工程，尚積欠被告工程款2,856,902元，
    經被告另案以本院99年度建字第17號訴請原告給付，本件原
    告於該給付工程事件中，除以其對本件被告就系爭工程有損
    害賠償債權並行使抵銷權外，並無其他爭執。被告茲依據民
    法第334條規定，於應給付原告之損害賠償金額範圍內，以
    上開原告尚積欠被告之工程款2,856,902元主張抵銷等語，
    資為抗辯。
(七)、答辯聲明：原告之訴駁回。
三、原告主張其向第三人承攬坐落苗栗縣竹南鎮○○○段33 3-1
    等地號之「比佛利新建工程」，再就上開工程中之屋瓦工程
    部分，委由被告承攬施作，兩造並於96年間簽訂工程承攬契
    約書，兩造所訂工程承攬契約書之主要內容略為（一）本件
    工程範圍，為契約附件「工程發包明細表」所載之安固瓦（
    含鍍鋅瓦條）、屋脊瓦、斜脊瓦、邊瓦陰角天溝、平角天溝
    、2㎜自式防水毯、12㎜防水夾板（屋面板用）等工作項目
    ；（二）本件屋瓦工程之工程總價為12,682,798元（含稅價
    格為13,316,938元）；（三）工程保固約定為：本合約自全
    部驗收之日起，由乙方出具1年品質保證書，在保證期限內
    ，倘材料發生裂損、坍塌或其他損壞、瑕疵時，經查明係材
    料不佳或可歸責於乙方事由所致者，應由乙方負責賠償予甲
    方（即原告）；（四）另又於工程特別條款中約明：「本工
    程簽約前、後施作前，乙方需先與工地主任聯絡討論確認施
    工方式並瞭解現場實際尺寸、數量及狀況，若因動線受阻或
    施工難度高，造成乙方工程費增加或進度逾期，概由乙方負
    全部責任；乙方於施作期間如未按確認之方式施工而造成施
    工錯誤，無論是工程進行中或已完成，甲方有權立即告知乙
    方立刻更正或拆除重做，乙方不得異議。」（工程特別條款
    第參之3款參照）；「本工程若因乙方施作錯誤，使甲方遭
    受之一切工料損失應由乙方負責賠償。倘乙方未能改善，甲
    方得逕行替換處理，所需修繕或拆除重做之費用乘1.5倍後
    由乙方負責賠償甲方或由甲方自乙方工程款中扣回，乙方不
    得異議；若因此而延誤工期，依『工程承攬約定』規定辦理
    。」（工程特別條款第參之4款參照）；「施工後倘屋面、
    雨庇滲水時，自甲方通知日起5天內或雙方約訂的期限內，
    由乙方派員進場無償修繕，逾雙方約訂的修繕期限，罰500
    元/天。」（工程特別條款第伍之1款參照）；於工程完工驗
    收後，甲方如要求乙方派工至本案保固維修，乙方不得拒絕
    不出工。如非於保固範圍內甲方得出工數與乙方協調點工數
    或議價處理。」（工程特別條款第伍之3款參照）。又兩造
    締約後，被告陸續完成前開工程甲、乙、丙區獨立屋瓦工程
    （工程編號特、E、H、I等32戶）後即陸續發生滲水問題，
    經原告通知被告派員修繕後，依然有屋瓦滲水之情形，無法
    改善，嗣後再經98年8月8日莫拉克颱風侵襲，滲水戶數增加
    9戶。原告曾與被告協調修繕，並於98年9月7日以台中民權
    路郵局第2807號存證信函催請被告履行修繕、補正義承務，
    詎被告於98年9月11日以台中淡溝郵局第1097號存證信函表
    示所指瑕疵乃颱風所造成，與其無關等語，拒絕修繕補正。
    再針對上開滲水，原告曾於98年8月28日委請臺灣省建築師
    公會鑑定，該次鑑定過程並未會同被告，鑑定過程及結果如
    該公會98年9月22日台建師會98051字第3020-1號鑑定報告書
    所載。嗣後原告因為上開滲水，另行發包委請第三人百匠公
    司、玉紫工程行等廠商修繕善後，且兩造對於彼此所提證物
    之形式上真正均不爭執等情。業據原告提出工程承攬契約書
    影本（本院卷一第10-15頁）、上開98年9月7日台中民權路
    郵局第2807號存證信函、98 年9月11日台中淡溝郵局第1097
    號存證信函、臺灣省建築師公會鑑定報告書一份（本院卷一
    第25-83頁）、第三人百匠公司、玉紫工程行等廠商相關工
    程契約資料等件在卷可稽，且為兩造所不爭執（本院卷二第
    23頁參照），堪信屬實。
四、原告主張被告系爭屋瓦工程有應負保固責任之施工瑕疵，原
    告催請被告修補，經被告拒絕，原告為修繕被告之施工瑕疵
    ，需將已施作防水毯及防水夾板之32戶之屋瓦全部拆除，重
    新施作，而與第三人百匠工程公司等廠商簽定工程合約，並
    支出工程款9,810,480元，被告自應依民法第493條第1、2項
    、第495條第1項之規定及兩造承攬契約第24條第1項、工程
    特別條款第參之4款之約定，賠償必要之修補費用及相關之
    損害等語。惟被告除不爭執確未依兩造合約施作12㎜防水夾
    板，該部分損失願意負責外，餘均否認原告之主張，另並以
    原告積欠被告系爭屋瓦工程尾款2,856,902元與原告本件之
    請求主張抵銷。是本件兩造之爭執重點厥為：1.系爭建案屋
    頂滲水之原因為何？是否可歸責於被告施作之系爭屋瓦工程
    ？2.原告因系爭屋瓦工程之瑕疵，得請求被告賠償之金額應
    為多少？3.被告以原告積欠被告之系爭屋瓦工程尾款2,856,
    902元與原告本件之請求主張抵銷後，原告尚得請求被告給
    付多少金額？茲分述如下：
(一)、原告雖以其自行於98年8月28日送請台灣省建築師公會鑑定
    之結果認定：「一、…對照鑑定標的物現場所遺留之防水夾
    板呈現明顯腐蝕現象，研判承攬廠商所提供之12mm防水夾板
    為瑕疵品，為屋瓦漏水原因之一。二、女兒牆與屋瓦交接處
    漏水係防水措施未妥善處理，施工瑕疵所致。三、鑑定標的
    物係完工未滿一年之新建物，屋瓦工程已有普遍漏水現象，
    斜屋頂拆除後構架已有呈現鏽蝕，研判屋瓦與牆面接頭部分
    防水工程施工有明顯瑕疵並滲水，引起未具防水功能致防水
    夾板腐蝕。四、…本工程之防水夾板腐蝕材料與合約內容顯
    不相符，引起滲水之施工瑕疵，屬全部之工程範圍，建議工
    程總價壹仟參佰參拾壹萬陸仟玖佰參拾捌元整所屬範圍，乙
    方應負責重新施作或拋棄。」等語；暨出具該鑑定報告之證
    人即建築師羅榮源補充證詞（見本院卷一第114頁以下），
    據以主張系爭建案屋頂之滲水、漏水等瑕疵，其責在被告，
    並提出該鑑定報告為證（見本院卷一第25頁以下）。惟法院
    因闡明或確定訴訟關係，得依第二編第一章第三節之規定，
    行勘驗、鑑定或囑託機關、團體為調查。法院認為必要時，
    得囑託機關、團體或商請外國機關、團體為鑑定或審查鑑定
    意見，民事訴訟法第203條、第340條第1項分別定有明文。
    查上開台灣省建築師公會之鑑定報告，乃原告於起訴前自行
    委託所作成，並非本院囑託，且鑑定過程並未知會被告，聽
    取被告意見，業據前述，顯然該鑑定僅偏聽委託人一造之意
    見，並未予被告陳述意見及提出有利被告資料之機會，鑑定
    程序顯有重大瑕疵，鑑定結果難認客觀，且其鑑定結果與本
    院嗣後經兩造同意囑託臺灣省結構工程技師公會會同兩造所
    出具之鑑定結果不符，自難以上開原告單方面自行委託台灣
    省建築師公會鑑定之結果及暨出具該鑑定報告之證人即建築
    師羅榮源補充證詞，遽信原告上開主張為真。
(二)、於本件訴訟審理中，本院會同兩造整理不爭執事項與鑑定（
    爭執）重點後（本院卷二第23頁以下），依兩造之意見，就
    兩造爭執之下列重點：1.系爭32戶房屋造型屋頂滲水之原因
    為何？是否可歸責於被告施作之工程範疇？2.依兩造所提出
    之照片及臺灣省建築師公會鑑定報告書所附照片及目前現狀
    互相比對，系爭32戶房屋造型屋瓦工程，拆除重新施作之泥
    作工程、防水工程、屋瓦工程，前後有何差異？3.系爭32戶
    房屋女兒牆係以紅磚堆砌而成，如未經於造型屋頂內部女兒
    牆施作防水水泥及未於造型屋頂屋面與直立牆面留設收頭介
    面截水溝，是否會影響雨水之排洩，並致滲水入造型屋頂內
    部？4.系爭32戶房屋造型屋頂屋頂屋瓦工程之重新施作，依
    據原證一兩造工程承攬契約書及原證四弘記-百匠材料、工
    程承攬合約書所載內容（含屋瓦數量、單價、工數、工資）
    ，其合理價款為何？5.系爭32戶房屋造型屋頂屋瓦工程之拆
    除及重新施作，依據原證五所載玉紫等20家廠商扣款明細總
    表及工程估驗請款單所載內容（含扣款項目、數量、單價、
    金額），其與被告施作之屋瓦工程有關及無關者，分別為何
    ？其合理之材料工作數量、單價、總價分別為何？6.系爭32
    戶房屋造型屋頂滲水是否與被告所施作之防水夾板之房水效
    力有關？檢送全卷囑託臺灣省結構工程技師公會會同兩造為
    鑑定，且載明請務必參酌卷附臺灣省建築師公會之鑑定報告
    及其結論，敘明主要理由為鑑定，經該會依下列鑑定原則及
    研判說明：【(一)、鑑定原則說明：1.委託鑑定事項如涉及本
    工程契約文件及相關規範之規定者，從其規定；契約文件及
    相關規範無規定者，則依據國內一般工程經驗及慣例加以研
    判。2.兩造主張並無爭執者，如符公平對等原則，儘量從其
    主張；兩造主張不一致者，由鑑定單位依前述原則鑑定、研
    判。3.因標的物各樓層屋瓦大部分已拆除重做施工完成多月
    ，且已售出、進住或裝修施工中，為免影響居民之觀感，進
    而產生疑慮造成困擾，現場所能勘查之戶數有限，故鑑定單
    位儘量由標的物現況外觀及兩造所提供之照片資料、臺灣省
    建築師公會「屋瓦漏水損害鑑定」報告書，以及本案訴訟卷
    宗等資料綜合比對分析，加以研判。(二)、標的物造型斜屋頂
    防水設計研判：1.依標的物造型斜屋頂現況外觀，並比對本
    案訴訟卷宗（一）第59～62頁所附標的物建築平面圖、被告
    提供之屋瓦接合施工圖（整理於附圖四）等，可知造型斜屋
    頂之施工方式，係先於各樓層之樓地版或女兒牆、外牆面等
    搭設型鋼支架，上釘防水夾板、覆蓋防水毯後，再安裝鍍鋅
    瓦條及各型瓦片。2.造型斜屋頂之瓦片係由下而上逐排重疊
    覆蓋，且雨水受重力作用會往低處流動，故以防水機制設計
    而言，瓦片應係第一道防線，防水毯則為第二道防線且為主
    要之防水層；而夾板（屋面板）之功能在於供作結構上之「
    版構件」以支撐瓦片重量並傳力於型鋼支架，另為避免受潮
    易致腐蝕，是以採用「防水夾板」以增進其防潮能力，至於
    夾板選用厚度為何？主要應係考量其承受重量之能力，而非
    考量其防水能力。3.標的物除屋頂以外之各樓層造型斜屋頂
    ，其屋瓦面少則一邊、多則四邊須與直立牆面（外牆或女兒
    牆）接合，此接合處將形成另一滲水源頭，且因牆體振動勁
    度與屋瓦支撐結構之振動勁度有明顯之差異，日久易形成縫
    隙，故該處防水設計施工將格外重要，如施工處理不良，雨
    水將極易由此處牆面滲入。此外，露台地版及四周之女兒牆
    亦應施做防水處理，以免雨水由露台滲入造型斜屋頂內。
    4.附圖四第Ｂ-16頁為被告提供之屋瓦面與牆面接合處之收
    邊標準施工圖，該圖與一般工程界之認知相符，即應於牆面
    進行防水處理並於屋瓦接合處施做截水收頭，再於屋瓦上方
    牆面貼飾磁磚，如此較能保障雨水不致滲入。(三)、造型斜屋
    頂滲水原因及責任歸屬研判：1.按一般工程經驗，標的物造
    型斜屋頂之可能滲水途徑有：(1)瓦片本身破損處、(2)瓦片重
    疊接合不良處或移位處、(3)瓦片交接之陰角天溝、(4)防水毯
    破損或疊合不良處、(5)屋瓦面與牆面接合處、(6)各樓層露台
    女兒牆面（迎水面）滲入等。2.前述可能滲水途徑中，(1)～
    (4)項皆屬個案缺失，如有發生，被告理應坦然承認並儘速逐
    案改善補救；除非其整體施工品質實在太差，才可能因該四
    項缺失造成標的物造型斜屋頂全面性之滲水災難，惟若如此
    ，則應連屋頂之屋瓦工程亦無法倖免於拆除重做，始為合理
    。3.經查本案訴訟卷宗（一）第373、378頁及附件十五原告
    與百匠工程公司簽訂之契約內容，可知標的物除丙區Ｅ8乙
    戶（全棟屋瓦皆未拆除重做）及乙區Ｉ6戶外，未拆除重做
    者皆為Ｅ戶、Ｈ戶、Ｉ戶等屋頂之屋瓦，而該屋頂突出物係
    由女兒牆圍成之正方形區域，其內放置不鏽鋼水塔（見附件
    八之照片Ｏ-78），其造型斜屋頂類似一般之四角亭，瓦簷
    延伸遮蓋女兒牆，且未與其他直立牆面形成直線形接縫。其
    餘各樓層之造型斜屋頂則皆已拆除重做，誠如前節所述，其
    屋瓦面具有少則一邊、多則四邊須與直立牆面（外牆或女兒
    牆）接合之共通點，故鑑定單位據此研判，標的物造型斜屋
    頂之滲水問題應係通案缺失，其滲水途徑應係由屋瓦面與外
    牆面接合處、各樓層露台女兒牆面（迎水面）滲入，此研判
    與臺灣省建築師公會「屋瓦漏水損害鑑定」報告書鑑定結果
    (二)、(三)尚屬一致；但其結論(一)所述：「…研判被告所提供之
    12mm 防水夾板為瑕疵品且係屋瓦漏水原因之一」，則與鑑
    定單位看法不符，蓋因防水夾板之功能應係防潮而非造型斜
    屋頂之主要防水層。4.查附件十原告所提供之屋瓦拆除施工
    照片Ａ-2～Ａ-7、Ａ-13、Ａ-16、Ａ-18、Ａ-24等以及附件
    十一被告所提供之佐證照片Ｂ-3可知，原外牆於屋瓦以下仍
    貼有磁磚，此與原告代表於民國99年12月24日現場會勘時指
    稱：「原先外牆即有做防水塗佈（採彈性水泥＋纖維網）」
    並無不符，惟如此施做後再貼飾磁磚僅防止雨水滲入室內，
    卻難以阻止其滲入造型斜屋頂內，因磁磚及其溝縫牆面皆難
    維持完全平整，且因牆體振動勁度與屋瓦支撐結構之振動勁
    度有明顯之差異，日久易形成縫隙，故被告雖「將防水毯上
    摺5cm後，以壓條固定，再塗Silicon防水」，仍無法確實達
    到防水成效。5.查附件十一被告所提供之屋瓦拆除施工照片
    Ｂ-l～Ｂ-4等可知，標的物之露台女兒牆及造型斜屋頂外牆
    係以砌磚方式施做，原告原先並未於靠屋瓦側施做防水粉刷
    ，且其型鋼支架係立柱於女兒牆身位置（先立柱，再於柱旁
    砌磚），縱使女兒牆於露台側（迎水面）有施做防水粉刷，
    粉刷層亦可能因牆體與型鋼之間隙而開裂導致雨水容易滲入
    。而照片Ｂ-7～Ｂ-l0則顯示，原告發包拆除重做工程時，
    施工廠商已針對牆面及樓地版補做防水粉刷，而後再重鋪夾
    板、防水毯及屋瓦。6.依本工程契約規定，外牆防水責任屬
    原告，屋瓦防水責任則屬被告，標的物造型斜屋頂之滲水途
    徑既為自屋瓦面與牆面接合處滲入及自各樓層露台女兒牆面
    （迎水面）滲入，其原因應在於原告疏於該二處之事先截水
    、防水處理，導致被告施做屋瓦工程接合後難以發揮整體防
    水之成效，其主要責任應可歸於原告，而被告未於屋瓦工程
    施工前勘查時提出質疑並建議改善工法，亦難謂全無責任（
    被告雖指稱於施工時即已發現上述問題並告知原告，但原告
    不予採納並做改善，惟並無相關書面文件得以證明被告已善
    盡告知之義務）。(四)、「l2mm防水夾板」之爭議研判：1.一
    般所稱之「夾板」係指將多層薄木片依不同紋理交錯堆疊上
    膠後壓製而成之木板，與「原木板」、「木心板」等有別。
    所謂「防水夾板」又稱「紅膠夾板」，係指將多層薄木片以
    防水之特殊膠材黏壓而成，此種夾板有較佳之耐潮能力，與
    一般白膠夾板不同，市售價格亦較貴。2.經訪詢數家建材商
    行得知，市售之「防水夾板」或「紅膠夾板」，其規格有厚
    度為3分（9mm）、4分（l2mm）、5分（l5 mm）、6分（18mm
    ）、7分（2lmm）、8分（24mm）等多種，產地主要有大陸製
    、印尼製、歐美製等。3.而被告已於民國99年10月25日「鑑
    定前協調會議」中說明，施工所採用者為4分（l2mm）之三
    夾板，並非具防水功能之5分（l5mm）「紅膠夾板」，可見
    其所施做採用之夾板不符本工程契約規格，應依契約相關規
    定辦理。】，作成鑑定結論認為：【(一)、事項一：標的物造
    型屋頂滲水之原因為何？是否可歸責於被告施做之工程範疇
    ？1.如前章分析研判，標的物造型斜屋頂之滲水問題應係通
    案缺失，其滲水途徑應係自屋瓦面與外牆面接合處滲入，或
    自各樓層露台女兒牆面（迎水面）滲入；其原因應在於原告
    疏於該二處之事先截水、防水處理，導致被告施做屋瓦工程
    接合後難以發揮整體防水之成效。2.依本工程契約規定，外
    牆防水責任屬原告，屋瓦防水責任則屬被告，故主要責任應
    可歸於原告，而被告未於屋瓦工程施工前勘查時提出質疑並
    建議改善工法，亦難謂全無責任。(二)、事項二：標的物造型
    屋瓦工程，拆除重新施做之泥作工程、防水工程、屋瓦工程
    ，前後有何差異？1.依契約附件「工程發包明細表」，被告
    承攬標的物屋瓦工程之工作項目計有「安固瓦（含鍍鋅瓦條
    ）」、「屋脊瓦」、「斜脊瓦及邊瓦」、「陰角天溝及平角
    天溝」、「2mm自黏式防水毯」、「12mm防水夾板（屋面板
    用）」等六項，並未包括支撐屋瓦之鋼架及牆面防水工程。
    2.原告與百匠工程公司簽訂標的物屋瓦拆除重做工程，依契
    約條文規定，其施做內容含屋瓦、屋脊瓦、瓦條、屋面板、
    拆除工程及重新鋪設、施做後細部清潔、施工機具、收料、
    整理等，且原「l2mm防水夾板（屋面板用）」改為「15mm防
    水合板」，各項屋瓦材料除利用舊瓦料外，不足數量由原告
    提供補足；但並未提及「泥作工程」及「防水工程」。惟若
    依附件十一被告所提供之屋瓦拆除施工照片Ｂ-7～Ｂ-l0等
    及被告與百匠工程公司承攬每戶單價比較綜合研判（將於鑑
    定事項四中說明），施工廠商應有針對牆面及樓地版補做防
    水粉刷，而後再重鋪夾板、防水毯及屋瓦。(三)、事項三：標
    的物女兒牆係以紅磚堆砌而成，如未經於造型屋頂內部女兒
    牆施做防水水泥及未於造型屋頂屋面與直立牆面留設收頭介
    面截水溝，是否會影響雨水之排洩，並致滲水入造型屋頂內
    部？1.標的物女兒牆之施做係採砌磚方式，其於迎水面（靠
    露台側）原已施做防水粉刷，一般而言，牆體於迎水面施做
    防水層最為有效，至於出水面（靠屋瓦側）施做防水層亦屬
    有效，但效果不如迎水面防水層，原告另雇廠商針對牆體出
    水面及樓地版補做防水粉刷，研判應係加強防水效果，並阻
    止積水滲入樓下室內。2.至於直立牆面與屋瓦面之接合處，
    因牆體振動勁度與屋瓦支撐結構之振動勁度有明顯之差異，
    日久易形成縫隙，故該處防水設計施工格外重要（標準工法
    為施做截水收頭，可參考附圖四第Ｂ-16頁），如施工處理
    不良，雨水將極易由此處牆面滲入造型斜屋頂內。3.原告原
    於外牆做防水塗佈（採彈性水泥＋纖維網）」後再貼飾磁磚
    ，惟如此僅防止雨水滲入室內，卻難以阻止其滲入造型斜屋
    頂內，因磁磚及其溝縫牆面皆難維持完全平整，而被告施工
    時雖將防水毯上摺5cm後，以壓條固定，再塗Silicon防水，
    仍無法確實達到防水成效。(四)、事項四：標的物造型屋頂屋
    瓦工程之重新施做，依據原證一兩造工程承攬契約書及原證
    四「弘記─百匠工程承攬契約書」所載內容（含屋瓦數量、
    單價、工數、工資），其合理價款為何？1.依被告承攬本工
    程之契約「工程發包明細表」，其內容係以瓦片、天溝、防
    水毯、夾板等各工項按單價及實做數量計價；而依百匠工程
    公司承攬之拆除重做契約，其內容工項係以特戶、Ｅ戶、Ｈ
    戶、Ｉ戶等各戶為工項按個別單價及實際屋瓦拆除重做戶數
    加以計價，兩者計價之基礎不同，且所施做數量亦有不同（
    如Ｅ8戶屋瓦全數未拆除重做，且除16戶外，Ｅ戶、Ｈ戶、
    Ｉ戶等屋頂之屋瓦亦未拆除重做），故必須另作整理統計，
    始能比對兩者間之差異。2.被告承攬標的物之實做數量計算
    及單價分析資料如附件十二（被告於民國99年10月25日「鑑
    定前協調會議」時提供），經抽樣檢核尚屬合理，茲將其實
    做數量依標的物分區（甲、乙、丙區）戶數分別統計後，按
    契約工項整理對照如附表二所示。由該表可知，被告實做金
    額（含稅金）為新臺幣8,44 3,073元（契約含稅金額為
    13,316,938元，係另含Ｆ戶及丁區Ｇ戶等39戶）。3.被告承
    攬標的物屋瓦工程實做數量、金額及拆除重做數量、金額，
    經分區統計並以本工程契約工項為基礎，比較如附表三所示
    ，由該表可知，標的物屋瓦工程被拆除數量換算成金額（含
    稅金）為新臺幣6,576,531元，約佔標的物屋瓦工程實做金
    額之78％。4.被告承攬標的物屋瓦工程之每戶實做金額經計
    算後，按特戶、Ｅl～Ｅl2戶、Ｅ13～Ｅ16戶、Ｈ戶、Ｉ1戶
    等分別整理如附表四之（一）所示，由該表可知，每戶承攬
    實做金額（含稅金）依序為新臺幣489,515元、257,862元、
    250,657元、192,317元及205,691元；而百匠工程公司每戶
    承攬金額依序為新臺幣466,129元、180,119元、180,119元
    、139,896元及160,739元，兩者除特戶外，差距甚大。5.如
    將被告承攬標的物屋瓦工程之每戶實做金額扣除未拆除重做
    之屋頂瓦片及其配件（防水毯、夾板等）部分，經計算後，
    按特戶、Ｅl～Ｅl2戶、Ｅ13～Ｅ16戶、Ｈ戶、Ｉ戶等分別
    整理如附表四之（二）所示，由該表可知，每戶承攬實做金
    額（含稅金）依序為新臺幣489,515元、198,278元、187,
    733元、131,879元及143,574元；而百匠工程公司每戶承攬
    金額依序為新臺幣466,129元、180,119元、180,119元、139
    ,896元及160,739元，兩者差距已縮小。6.茲再將被告承攬
    標的物屋瓦工程之每戶實做金額扣除未拆除重做之屋頂瓦片
    及其配件（防水毯、夾板等）部分、原屋瓦材料費，另加上
    屋瓦拆除工程、改為15mm防水合板之價差及概估與屋瓦接合
    涵蓋之牆面、地坪之防水粉刷工程等費用，經計算後，按特
    戶、Ｅl～Ｅl2戶、Ｅ13～Ｅ16戶、Ｈ戶、Ｉ戶等分別整理
    如附表四之（三）所示，由該表可知，每戶承攬實做金額（
    含稅金）依序為新臺幣380,827元、184,652元、173,141元
    、116,681元及129,198元；而百匠工程公司每戶承攬金額依
    序為新臺幣466,129元、180,119元、180,11 9元、139,896
    元及160,739元，兩者除特戶外，差距並不大，此表亦為被
    告與百匠工程公司實際承攬執行狀況之比較。7.綜合上述研
    判，百匠工程公司承攬標的物屋瓦拆除重做工程，應有包含
    牆面、地坪之防水粉刷工程，故其承攬金額尚屬合理；另因
    屋瓦拆除過程可能有部分將損毀不堪再用，故購置部分新瓦
    片更換亦屬合理，茲依原告於本案訴訟卷宗（一）提供之工
    程估驗請款單，整理百匠工程公司實做數量及請款金額如附
    表五所示，由該表可知，其實做金額（含稅金）為新臺幣
    7,369,821元。(五)、事項五：標的物造型屋頂屋瓦工程之拆
    除及重新施做，依據原證五所載玉紫等20家廠商扣款明細總
    表及工程估驗請款單所載內容（含扣款項目、數量、單價、
    金額），其與被告施做之屋瓦工程有關及無關者，分別為何
    ？其合理之材料工作數量、單價、總價分別為何？1.原告於
    民國98年9月15日與百匠工程公司簽訂標的物屋瓦拆除重做
    工程承攬契約書，百匠工程公司則於民國98年10月上旬起至
    民國99年1月下旬止請領屋瓦材料費及各區完工工程款，詳
    細整理如附表五所示。據此研判，標的物屋瓦拆除重做工程
    約自民國98年9月下旬開工並至民國99年1月上旬完工，工期
    約4個月。2.原告主張：「為配合拆除重做工程而有修繕營
    建粗工、打除、廢棄物清理及運棄、鷹架搭設、吊運等工作
    ，皆為修繕之必要費用」，尚屬有據；惟其解釋：「標的物
    漏水、腐蝕問題，必須雇工將被告原施做有瑕疵之屋瓦工程
    先行拆除，以恢復至施工前之狀態，再由百匠工程公司進場
    重新施做」，則因百匠工程公司承攬契約內容原即包括「屋
    瓦拆除工程」，故不可採。3.原告所主張之為配合標的物各
    區屋瓦拆除重做工程所需工項及費用明細表，包括各工項發
    生日期或請款時程等，經鑑定單位重新整理如附表六所示，
    合計為新臺幣2,471,146元（含稅金）。其中，鑑定單位認
    為發生於民國98年9月以前之工項應與屋瓦拆除重做工程無
    關，不宜採計，而有關「鋼管鷹架」工項一般係每半年收取
    乙次租金，其請款憑證顯示租金單價為100元/㎡，尚屬合理
    ，惟與屋瓦拆除重做工程有關者應僅為4個月。4.綜合上述
    ，鑑定單位主張，為配合標的物各區屋瓦拆除重做工程所需
    工項及費用明細表，合理者應如附表七所示，合計為新臺幣
    1,574,639元（含稅金），其中「鋼管鷹架」租金（含稅金
    ）為1,017,303元，約佔65％。(六)、事項六：標的物造型屋
    頂滲水是否與被告所施做之防水夾板之防水效力有關？1.夾
    板（屋面板）之功能在於供作結構上之「版構件」以支撐瓦
    片重量並傳力於型鋼支架，而為避免戶外受潮易致腐蝕，是
    以採用「防水夾板」以增進其防潮能力。2.如前所述，標的
    物造型斜屋頂之滲水問題應與被告所施做之夾板防水效力無
    直接關係，因防水夾板並非設計上主要之防水層。故若造型
    斜屋頂無滲水問題，其一般夾板縱使防水能力差，仍可繼續
    使用，例如Ｅ戶、Ｈ戶、Ｉ戶等屋頂之屋瓦未予拆除重做，
    可為印證；惟若造型斜屋頂發生滲水問題，則一般夾板將因
    易受潮腐蝕而導致屋瓦塌陷，甚至崩垮。3.惟被告已說明，
    其施工所採用者為4分（l2mm）之三夾板，並非本工程契約
    規定具防水功能之12mm「紅膠夾板」，顯已不符契約規定之
    「防水夾板」材質，故應按契約相關規定予以更換、不予計
    價或扣款賠償。】，有該會100年9月28日台省結技鑑字第21
    11號鑑定報告書在卷可按（見本院卷二第47頁及其檢送之鑑
    定報告，下稱結構工程技師公會鑑定報告）。查結構工程技
    師公會鑑定結果乃本院會同兩造整理不爭執事項與鑑定（爭
    執）重點後，檢送原告自行委託之前開台灣省建築師公會鑑
    定報告，及通知兩造會同，並經鑑定單位實施鑑定前協調會
    議，經兩造充份陳述，並提出相關證據資料，由該會結構技
    師依其專業而為鑑定，並敘明其鑑定原則及研判依據如上，
    其鑑定結論，堪信與事實相符，除下述(四)之說明外，應得採
    信為真。
(三)、系爭工程滲水問題，綜合上開建築師公會鑑定報告及結構工
    程技師公會鑑定報告大部分結論可知，系爭滲水問題應係通
    案缺失，且其滲水途徑應係自女兒牆與屋瓦交接處、屋瓦面
    與外牆面接合處，或自各樓層露台女兒牆面（迎水面）滲入
    所致。雖原告所舉之建築師公會鑑定報告認為系爭工程滲水
    問題係因被告提供之l2mm三夾板為瑕疵品，為漏水原因之一
    ；及被告防水工程施工有明顯瑕疵所致，被告應負全部責任
    等語。然該建築師公會鑑定報告，其鑑定程序有重大瑕疵，
    鑑定結果難認客觀可信，業據前述。而依本院囑託結構工程
    技師公會鑑定報告乃認「1.夾板（屋面板）之功能在於供作
    結構上之「版構件」以支撐瓦片重量並傳力於型鋼支架，而
    為避免戶外受潮易致腐蝕，是以採用「防水夾板」以增進其
    防潮能力。2.如前所述，標的物造型斜屋頂之滲水問題應與
    被告所施做之夾板防水效力無直接關係，因防水夾板並非設
    計上主要之防水層。故若造型斜屋頂無滲水問題，其一般夾
    板縱使防水能力差，仍可繼續使用，例如Ｅ戶、Ｈ戶、Ｉ戶
    等屋頂之屋瓦未予拆除重做，可為印證；惟若造型斜屋頂發
    生滲水問題，則一般夾板將因易受潮腐蝕而導致屋瓦塌陷，
    甚至崩垮。3.惟被告已說明，其施工所採用者為4分（l2mm
    ）之三夾板，並非本工程契約規定具防水功能之12mm「紅膠
    夾板」，顯已不符契約規定之「防水夾板」材質，故應按契
    約相關規定予以更換、不予計價或扣款賠償。」，故而，雖
    被告施工所採用者為4分（l2mm）之三夾板，並非系爭屋瓦
    工程契約規定具防水功能之12mm「紅膠夾板」，不符契約規
    定之「防水夾板」材質，然此應為被告應按契約相關規定予
    以更換、不予計價或扣款賠償問題，尚難遽認系爭漏水問題
    與被告所施做之夾板防水效力有直接關係。
(四)、關於系爭屋瓦工程滲水之原因為何？是否可歸責於被告施做
    之工程範疇？為兩造爭執關鍵，依上開結構工程技師公會鑑
    定報告結論，乃認「其原因應在於原告疏於該二處之事先截
    水、防水處理，導致被告施做屋瓦工程接合後難以發揮整體
    防水之成效，又依系爭屋瓦工程契約規定，外牆防水責任屬
    原告，屋瓦防水責任則屬被告，故主要責任應可歸於原告」
    （見該鑑定報告第21頁），故原告主張系爭工程滲水問題其
    責在被告云云，與該鑑定報告結論不合，已無足採。雖該鑑
    定報告另亦認「被告未於屋瓦工程施工前勘查時提出質疑並
    建議改善工法，亦難謂全無責任」。惟此部分鑑定結論認為
    被告亦難謂全無責任之判斷依據乃因「被告雖指稱於施工時
    即已發現上述問題並告知原告，但原告不予採納並做改善，
    惟並無相關書面文件得以證明被告已善盡告知之義務」（見
    該鑑定報告第20頁），然對此被告則堅詞否認之。本院酌以
    ：被告進場施工前，系爭工程建物外牆之磁磚及架設屋瓦鋼
    構業已施作完成，依施工順序，被告之系爭屋瓦工程為後段
    工程，此為兩造所不爭，顯然原告於被告進場施工前，已將
    系爭屋瓦工程之基礎工程施作完峻，且並未預留系爭屋瓦工
    程所需用之收頭介面截水溝，以供系爭屋瓦工程斷水、截水
    之用，已難發揮防水之最主要功能。又證人即被告之工地主
    任林威仲於本院100年11月10日到庭具結證稱：「（開會時
    ，你有無提出應在外牆磁磚上預留截水溝為防水處理之建議
    ？）有，我當時是跟原告方面工地陳主任說的，庭呈斷水施
    工處理示意圖，我當初是交這份給原告的陳姓工地主任，我
    記得原告方面應該有這方面的工地會議紀錄，但是因為我們
    是小包，所以沒有這部分的紀錄。」、「（除了開會現場外
    ，有無在施工現場對原告工地主任作何建議？）在現場我還
    有口頭跟陳主任作建議，我建議磁磚一定要照我給他的斷水
    圖去處理，要預留截水溝，這樣我們才有辦法斷水，這樣才
    不會洩水或漏水，陳主任說我們是最後進去的，磁磚已經貼
    好了，要我們照著作就好，最後原告方面就沒有照我們的建
    議作，他們認為這是裝飾用的，不重要。」等語（見本院卷
    二第76頁以下）。經本院於100年11月24日審理時命證人林
    威仲與原告斯時負責系爭屋瓦工程之助理監工陳國祥對質後
    ，彼二人分別證稱：「（法官問：證人林威仲前次庭期所述
    ，有向原告方面之員工告知施工方法是否為在庭之證人陳國
    祥？）（證人林威仲答）就是在庭的證人陳國祥，當時是好
    幾個人開會，陳國祥有在場，我是將斷水示意圖交給會議甲
    方（按即原告）的人看，是誰收走我不知道，我跟原告方面
    報告我們需要的工作狀況，有跟原告方面說要預留截水溝，
    照我提供的斷水示意圖來做才不會出問題，當時陳國祥有在
    場，他應該知道。（證人陳國祥答）我當時是原告方面的助
    理監工，有接觸到被告方面屋瓦工程施工，因為工地很大，
    分很多區塊，各區的進度不同，我會跟被告方面要求施工的
    部分，在我的上面還有工地主任和經理，我是負責現場的監
    工，我有看過在庭證人林威仲，林威仲在該工程好像是被告
    方面的經理，職稱我不確定。」、「（法官問：提示本院卷
    二第79頁的施工示意圖，有無看過？）（證人陳國祥答）因
    為時間很久不是很有印象。」、「（證人林威仲問：是否輪
    到我們施工時，原告的鋼構和外牆磁磚都已經完成了？）（
    證人陳國祥答）依當時的工序應該是這樣沒錯。」、「（證
    人林威仲問：是否你們當時的磁磚沒有預留截水溝，讓我們
    的工程施作屋瓦？）（證人陳國祥答）依照工序應該是沒有
    預留截水溝。」、「（證人林威仲問：是否我們工程上遇到
    問題，跟你們討論過很多次？）（證人陳國祥答）討論的話
    ，印象中應該是有，細節上印象很模糊，我有印象的是當時
    我們公司一直在催我們趕工，因為趕著要交屋，被告的屋瓦
    工程算是後段工程，我印象中被告有跟我們協調工期的問題
    ，工法上的細節我沒有印象。」、「（原告訴訟代理人問：
    跟被告公司討論時，是否會有會議記錄？）（證人陳國祥答
    ）圖說就沒有印象了，而且我們沒有作紀錄，都是口頭上講
    的，後來就好像沒有寫施工日誌，所以我跟被告的工程印象
    中沒有寫施工日誌。」等語（見本院卷二第87頁以下）。則
    依證人陳國祥上開證述可知，兩造就系爭屋瓦工程確實有就
    工程之問題作過討論，且都是口頭溝通，並未留下書面紀錄
    ，故此部分，上開結構工程技師公會鑑定報告以被告並無相
    關書面文件得以證明被告已善盡告知之義務，據以推認被告
    未善盡告知義務，已失其判斷基礎，自無足採為不利於被告
    之認定。再依證人陳國祥上開證述亦可知原告因為趕著要交
    屋，確有催促趕工之舉，為此被告還曾就工期問題與原告協
    調，堪信證人林威仲證稱其有跟原告方面建議磁磚一定要照
    伊給的斷水圖去處理，要預留截水溝，這樣才有辦法斷水，
    才不會洩水或漏水，但原告說被告是最後進去的，磁磚已經
    貼好了，要被告照著作就好，最後原告方面就沒有照被告的
    建議作等語，當屬非虛。基上事證，原告主張系爭工程滲水
    之原因，乃直接可歸責於被告施作系爭屋瓦工程有明顯之瑕
    疵所致，被告應負契約及賠償責任云云，尚難認有據。
(五)、被告施工所採用之4分（l2mm）之三夾板，難以遽認與系爭
    漏水問題有直接關係，業據前述。惟被告對於其施工所採用
    者為4分（l2mm）之三夾板，並非系爭屋瓦工程契約規定具
    防水功能之12mm「紅膠夾板」，顯不符契約規定之「防水夾
    板」材質，應按契約相關規定予以更換、不予計價或扣款賠
    償，並不爭執，並表示這部分願意負責（本院卷二第59頁反
    面）。雖被告對此部分另辯稱該防水夾板被告實作數量為4,
    744.50㎡，實際請領金額為1,281,01 5元，依據鑑定報告書
    第Ａ-11頁附表所載，百匠工程公司將兩造原約定之12mm 防
    水夾板改為15mm防水夾板施作，其價差為特1～特3-1戶，每
    戶46,180元，4戶計184,720元；Ｅ1～Ｅ12戶，每戶14,844
    元，12戶計178,128元；Ｅ13～Ｅ16戶，每戶17,516 元，4
    戶計70,064元，Ｈ1～Ｈ6戶，每戶11,70 1元，6戶計70,206
    元；Ｉ1～Ｉ6戶，每戶12,591元，6戶計75,546元。以上32
    戶價差合計578,664元，既非屬兩造原約定之規格所增加之
    費用，且亦無法證明系爭標的物屋瓦工程，非使用15mm防水
    夾板而僅使用12mm防水夾板，不足以達防潮效用，該項價差
    之支出自不應歸責予被告等語。而原告對於上開價差合計57
    8,664元，固亦不爭執，惟主張依下列約定仍不應扣除。查
    本件如以被告上開未依合約施作實際請領之金額1,281,015
    元，為原告得逕行替換處理之修繕或拆除重作之費用，則依
    兩造工程承攬契約第24條工程保固第一項及特別條款、參「
    施工前注意事項」、4「本工程若因乙方施作錯誤，使甲方
    遭受之一切工料損失，應由乙方負責賠償，倘乙方未能改善
    ，甲方得逕行替換處理，所須修繕或拆除重作之費用乘以
    1.5 倍後由乙方負責賠償甲方或由甲方自己方之工程款中扣
    回，乙方不得異議。」之約定，乘以1.5倍後，此部分原告
    以被告未依合約施作，依上開約定，請求被告賠償1,921,52
    3元（1,281,015*1.5=1,921,523，元以下四捨五入），即屬
    有據。
(六)、基上說明，本件原告因系爭屋瓦工程之瑕疵，得請求被告賠
    償之金額在1,921,523元之範圍內為屬有據，應有理由，原
    告逾此部分之請求，即無理由。另按二人互負債務，而其給
    付種類相同，並均屆清償期者，各得以其債務，與他方之債
    務，互為抵銷。民法第334條第1項前段定有明文。查，被告
    辯稱原告就系爭屋瓦工程，尚積欠被告工程尾款2,856,902
    元，經被告另案以本院99年度建字第17號訴請原告給付，本
    件原告於該給付工程款事件中，除以其對本件被告就系爭屋
    瓦工程有損害賠償債權並行使抵銷權外，並無其他爭執乙節
    ，為原告所不爭執，堪信屬實。則依上開法條規定，被告當
    可於本件以原告就系爭屋瓦工程，尚積欠被告工程尾款2,85
    6,902元，主張與原告上開得請求被告賠償之金額1,921,523
    元相互抵銷，則於抵銷後，原告尚積欠被告935,379元（2,8
    56,902元-1,921,523元=935,379元），即原告於本件已無餘
    額可資向被告請求賠償。
五、綜上所述，本件原告因系爭屋瓦工程之瑕疵，得請求被告賠
    償之金額為1,921,523元，經被告主張以原告就系爭屋瓦工
    程尚積欠被告之工程尾款2,856,902元，相互抵銷後，原告
    於本件已無餘額可資向被告請求。從而，原告依民法第493
    條第1、2項、第495條第1項之規定及兩造承攬契約第24條第
    1 項、工程特別條款第參之4款之約定，請求被告應給付原
    告9,810,480元，及自起訴狀繕本送達翌日起至清償日止，
    按週年利率百分之五計算之利息，為無理由，應予駁回。
六、本件判決之基礎已臻明確，兩造其餘攻擊防禦方法及舉證，
    經核與判決結果無影響，爰不另一一論述，併此敘明。
七、訴訟費用負擔之依據：民事訴訟法第78條。
中    華    民    國   100    年    12    月    27    日
                  民事第一庭  法  官  洪堯讚
一、右為正本係照原本作成。
二、如不服本判決，應於判決送達後20日內，向本院提出上訴狀
    （須按他造當事人之人數附繕本），如委任律師提起上訴者
    ，應一併繳納上訴審裁判費。
三、提起上訴，應以上訴狀表明(一)對於第一審判決不服之程度
    ，及應如何廢棄或變更之聲明，(二)上訴理由（民事訴訟法
    第441條第1項第3款、第4款），提出於第一審法院。
中    華    民    國   100    年    12    月    28    日
                              書記官  陳貴卿